【裁判字號】    94,重訴,172
【裁判日期】    950206
【裁判案由】    分配表異議之訴
【裁判全文】
臺灣板橋地方法院民事判決             94年度重訴字第172號
原      告  中國信託商業銀行股份有限公司
法定代理人  己○○
訴訟代理人  丙○○
            丁○○
被      告  乙○○
            辛○○
            戊○○
            甲○○
                      樓
共      同
訴訟代理人  謝新平律師
被      告  庚○○○
上列當事人間分配表異議之訴事件，本院於民國95年1 月23日言
詞辯論終結，判決如下：
    主  文
原告之訴及假執行之聲請均駁回。
訴訟費用由原告負擔。
    事實及理由
一、程序方面：
  (一)原告於訴狀送達後，將訴之聲明由「1.先位聲明：請求確認
    被告甲○○、戊○○、辛○○、乙○○對被告庚○○○之債
    權不存在，  鈞院93年度執字第4119號強制執行事件，對被
    告甲○○、戊○○、辛○○、乙○○所分配新臺幣（下同）
    13,171,420 元的債權額，應減為0元，並請將其減少金額中
    的7,070,949 元，改分配予原告。2.備位聲明：先位聲明如
    受敗訴判決，請求確認被告甲○○、戊○○、辛○○、乙○○對被告庚○○○之違約金債權不存在，  鈞院93年度執字
    第4119號強制執行事件，對被告甲○○、戊○○、辛○○、
    乙○○所分配13,171,420 元的債權額，應減為6,146,018元
    ，並請將其減少金額中的3,771,519元，改分配予原告。3.
    原告願提供擔保金為假執行。」最後變更為「1.  鈞院93年
    度執字第4119號強制執行事件之分配表，對被告甲○○、戊○○、辛○○、乙○○所分配13,171,420元的債權額，應減
    為179,840元，原告原分配之金額5,061,775元，應增為12,0
    36,178元（原告增加之分配利益為6,974,403 元）。2.原告
    願提供擔保金為假執行。」，屬減縮應受判決事項之聲明，
    核其請求之基礎事實同一，且不甚礙被告之防禦及訴訟之終
    結，況被告於上開訴之變更並無異議，而為本案之言詞辯論
    ，視為同意變更，依民事訴訟法第255條第1 項第1、2、3、
    7款及第2項之規定，應予准許。
  (二)被告庚○○○未於最後言詞辯論期日到場，核無民事訴訟法
    第386 條各款所列情形，爰依原告之聲請，由其一造辯論而
    為判決。
二、原告主張：
  (一)原告已於民國92年與本案原債權人萬通商業銀行股份有限公
    司合併，並以原告為存續銀行，故原萬通商業銀行股份有限
    公司之權利義務均由原告承受。  鈞院93年度執字第4119號
    強制執行事件，係對被告庚○○○所有坐落於臺北縣林口鄉
    ○○段489、492地號（甲標）；同地段493、505地號（乙標
    ）；同地段507 地號（丙標）為拍賣（重劃前：南勢埔段南
    勢埔小段148、150、149 地號），目前狀況如附表，被告甲○○、戊○○、辛○○、乙○○於87.11.16設定本金最高限
    額1,240萬元。被告甲○○、戊○○、辛○○、乙○○於93.
    10.21檢附臺灣臺北地方法院92年度促字第44991號支付命令
    （下稱系爭支付命令）及確定證明書正本，陳報本金22,480
    ,0 00 元，及自88.2.11 至93.10.15止以年息百分之六計算
    之利息之債權，及179,840 元之執行費，參與債權分配。另
    訴外人信榮興企業有限公司（下稱信榮興公司）邀同被告庚○○○及訴外人黃信雄、黃文昌、黃文鵬為連帶保證人，並
    簽訂授信約定書及授信保證書，約定於3,000 萬元範圍內對
    信榮興公司所負債務願連帶負全部償付責任，嗣後信榮興公
    司於87.08.17. 起陸續向原告借款共14筆，金額計13,233,9
    52元，惟信榮興公司自87.11.15. 日起即於原告銀行大量退
    票，上開借款經原告主張視同到期，迭經催討均未清償，庚○○○所有本拍賣案標的之土地經原告聲請假扣押執行時，
    已於87.11.26鈞院以87民執全明字第2318號查封在案。
  (二)  鈞院93年度執字第4119號強制執行事件，業經做成分配表
    ，並定於94.03.28. 實行分配在案，因原告不同意該分配表
    表一所列第10次序所載，被告甲○○、戊○○、辛○○、乙○○之第一順位抵押權優先債權分配金額8,016,137 元，及
    表二所列第10次序所載，就被告甲○○、戊○○、辛○○、
    乙○○於表一分配不足22,098,441之普通債權，參與表二分
    配，分得金額4,975,443 元，乃聲明異議，而經  鈞院執行
    處通知應提起本案分配表異議之訴。被告甲○○、戊○○、
    辛○○、乙○○於94.4.20 對  鈞院執行處所提之聲明狀，
    依其所述，被告對  鈞院93年度執字第4119號強制執行事件
    參與分配之債權，究為何種法律關係所產生？多所不明，實
    有釐清之必要。
  (三)信榮興公司之負責人為黃信雄，而被告庚○○○為該負責人
    之配偶，信榮興公司於87.11.15. 起大量退票，被告庚○○○所有上開強制執行事件丙標之土地即於87.11.16. 設定本
    金最高限額1,240 萬元之抵押權予被告甲○○、戊○○、辛○○、乙○○，足證被告庚○○○應知悉信榮興公司之財務
    已發生困難，為逃避債權人之追索，而以設定抵押權之方式
    干擾債權人執行其財產而取償，上開強制執行事件拍賣標的
    之土地旋即於87.11.26. 遭其他債權銀行查封，而無法辦理
    過戶，被告甲○○、戊○○、辛○○、乙○○竟於94.04.20
    . 提出之聲明狀中聲稱上開設定抵押權係為買賣過戶之一部
    分，實有違反一般不動產買賣之常理，對土地買賣契約之真
    實性，實值懷疑。上開強制執行事件被告甲○○、戊○○、
    辛○○、乙○○係以系爭支付命令及確定證明書所示之債權
    聲明參與分配，而該支付命令僅記載被告庚○○○應向被告
    甲○○、戊○○、辛○○、乙○○給付2,248 萬元及自88.0
    2.11.起按年息百分之6之利息，此請求之債權額已遠超過被
    告甲○○、戊○○、辛○○、乙○○所稱依土地買賣契約已
    交付被告庚○○○之價金，而被告庚○○○竟對被告甲○○
    、戊○○、辛○○、乙○○主張之債權毫無異議，此均和常
    情背離，對被告甲○○、戊○○、辛○○、乙○○因土地買
    賣交付價金之真實性，殊有疑義。
  (四)被告甲○○、戊○○、辛○○、乙○○之系爭支付命令對被
    告庚○○○之債權係依不動產買賣契約末頁交款備忘錄所記
    載，共分5 期交付被告庚○○○1,124 萬元之土地買賣價金
    ，因被告庚○○○未為履行土地移轉之義務，遂依該買賣契
    約第8 條請求被告庚○○○加倍返還交付之價金共2,248 萬
    元，並加計自88.01.11.起至清償日止按年息6﹪計算之利息
    。然依上開買賣契約末頁交款備忘錄所記載，第1期至第3期
    分別於87.08.11.、87.09.10.、87.10.11.交付現金230萬元
    、200 萬元、250 萬元，並由被告庚○○○於交款備忘錄上
    所親簽收受，此經原告提起本案訴訟後，被告甲○○、戊○○、辛○○、乙○○隨即自陳表明並未依不動產買賣契約交
    款備忘錄所載交付現金，係以被告庚○○○與被告甲○○、
    戊○○、辛○○、乙○○於84年之金錢借貸，雙方結算後，
    被告庚○○○尚欠本息680 萬元用以抵繳被告甲○○、戊○○、辛○○、乙○○應付部分土地之買賣價金，此被告甲○○、戊○○、辛○○、乙○○未依買賣契約所記載交付第1
    期至第3 期買賣價金至為明顯，因被告提出之參與分配系爭
    支付命令所主張之法律關係不同，應另提出執行名義參與分
    配。且被告甲○○、戊○○、辛○○、乙○○就其主張84年
    之金錢借貸，雙方結算後，被告庚○○○尚欠本息680 萬元
    之事實未善盡舉證之責。
  (五)依上開買賣契約交款備忘錄所載，被告甲○○、戊○○、辛○○、乙○○第4期至第5期分別於87.11.11.、87.11.20.交
    付支票222萬元、222萬元，並由被告庚○○○於交款備忘錄
    上所親簽收受，然經  鈞院調閱上開支票影本，並未載明受
    款人，亦無被告庚○○○背書轉讓之記載，上開支票款項係
    由訴外人黃文鴻所兌現取款。被告甲○○、戊○○、辛○○
    、乙○○於87.11.16.對坐落臺北縣林口鄉○○段507地號（
    重測前：南勢埔段南勢埔小段149 地號）被告庚○○○之土
    地，以莊資字第106020號抵押權登記申請書，設定本金最高
    限額1,240 萬元抵押權，該登記書第4頁約定事項欄第2項中
    記載「本抵押權設定係擔保買賣債權，並無其他關係之存在
    」，該抵押權既因上開第1、2條說明所載，並無違約金債權
    之存在，被告甲○○、戊○○、辛○○、乙○○即不得享有
    臺北縣林口鄉○○段507地號第1次序抵押權之優先受償權利
    等語。併為聲明：1.  鈞院93年度執字第4119號強制執行事
    件之分配表，對被告甲○○、戊○○、辛○○、乙○○所分
    配13,171,420元的債權額，應減為179,840 元，原告原分配
    之金額5,061,775元，應增為12,036,178 元（原告增加之分
    配利益為6,974,403 元）。2.原告願供擔保，請准宣告假執
    行。
三、被告甲○○、戊○○、辛○○、乙○○則以：
  (一)被告在購買上開土地前於87年1月5日向曾榮購買林口鄉○○
    段489、492、493、505、507地號5筆之共有持分土地（重劃
    前為林口鄉○○○段南勢埔小段148、149、150 地號）亦有
    設定抵押權擔保不動產買賣價金之約定。又被告於87年向黃
    德路購買林口鄉土地亦有設定6,360 萬元之抵押權。同時被
    告出賣中和市之土地給冠德建設公司亦同樣給冠德公司設定
    一億九千六百萬元，與本件買賣有設定抵押權相同，所以被
    告買賣土地時均先抵押再過戶，是為保障買受人之權益。被
    告與被告庚○○○夫妻在土地買賣前，早在84年雙方就金錢
    借貸，在87年經過雙方結算後庚○○○尚欠本息680 萬元，
    而同意將其坐落林口鄉○○○段及南勢埔小段149起號面積3
    099平方公尺持分54分之8及地土物以12,355,200元出賣被告
    ，雙方於87年8 月11日簽訂有不動產買賣。被告之買賣價金
    前1、2、3期價金共680萬元，以現金1 次付清，是出賣人夫
    妻在83、4年起向被告甲○○借用430萬元，向被告戊○○借
    用50萬元，向被告辛○○借用175 萬元，後來出賣人夫妻週
    轉困難而將土地出賣被告，所以才將借款折抵土地買賣價款
    。
  (二)雙方買賣土地之總價金12,355,200元之扣除積欠之680 萬元
    外，還應給付5555,200元，並交付5張支票共444萬元給賣主
    ，尾數1115,200元，則因土地被查封無法移轉，而未給付。
    嗣因出賣人所出賣予被告之土地，被其債權人聲請法院查封
    ，致無法按約給付被告，經被告於88年1月21日及88年2月11
    日信函催告，也未履行而解除買賣契約，依雙方之合約第8
    條第1 項之約定，被告庚○○○應加倍返還被告交付之價金
    共2,248萬元，出賣人也未履行，被告於90年3月12日聲請
    鈞院調解未成立，最後在92年對出賣人聲請支付命令應給付
    2,248 萬元，債務人未於20內異議而確定，即提出聲請參與
    上開強制執行事件拍賣價款之分配，而原告先位聲明訴請被
    告對庚○○○之債權不存在並無理由，因為被告向被告庚○○○購買土地已給付價金未能取得買受物違約加倍賠償，被
    告並取得確定的裁判，第三人即原告並無權否認第三人確定
    的判決。退一步言之，縱屬有權否定亦應負舉証之責任。原
    告為恐先位聲明沒有把握又以備位聲明做備胎以被告分配17
    1,420元減為6146,018元，並將減少金額中的3,771,519元分
    配原告，卻未在事實理由內說明。
  (三)被告為合法取得之債權，並非虛偽的債權，且已經取得執行
    名義之支付命令與判決相同，他債權人無否認之權，並非拍
    賣抵押物或本票之裁定未經實体上權利存否之判斷，得在分
    配異議之訴中請求，故原告無權請求。當事人對分配表之異
    議以債權人之債權或分配金額有不同意者，而提出異議，如
    有執行名義之債權人參與分配者，其債權之存否及金額之多
    少，已有執行名義可據，不容債務人任意聲明異議，就其他
    債權人亦不得提起異議，除非在實體確定力之執行名義已有
    清償之事由發生才得提起等語，資為抗辯。併為答辯聲明：
    (一)原告之訴及假執行之聲請均駁回。(二)如受不利判決，被告
    願供擔保，請准宣告免為假執行。
四、被告庚○○○則以：我先生黃信雄向被告甲○○、戊○○、
    辛○○、乙○○借680 萬元，叫我背書，所以我的不動產被
    查封拍賣。我主張是土地買賣價金。有真的買賣。支票是在
    我的兒子黃文鴻戶頭兌現，黃文鴻之戶頭是我在使用，所以
    黃文鴻沒有碰到錢，我的錢是我先生拿走。我不同意原告所
    述，我真的有買賣的事實，83年我先生黃信雄向被告甲○○
    借錢200 萬元，85年我先生黃信雄向被告甲○○借230 萬元
    等語，資為抗辯。併為答辯聲明：(一)原告之訴及假執行之聲
    請均駁回。(二)如受不利判決，被告願供擔保，請准宣告免為
    假執行。
五、按「債務人對於支付命令未於法定期間合法提出異議者，支
    付命令與確定判決有同一之效力。前項支付命令有第 496條
    第 1項之情形者，得提起再審之訴，並以原支付命令之聲請
    ，視為起訴。」、「除別有規定外，確定之終局判決就經裁
    判之訴訟標的，有既判力。」，民事訴訟法第521條、第400
    條第1 項定有明文。經查，本院93年度執字第4119號強制執
    行事件，係對被告庚○○○所有坐落於臺北縣林口鄉○○段
    489、492地號（甲標）；同地段493、505地號（乙標）；同
    地段507 地號（丙標）為拍賣（重劃前：南勢埔段南勢埔小
    段148、150、149 地號），目前狀況如附表，被告甲○○、
    戊○○、辛○○、乙○○於87年11月16日就被告庚○○○所
    有重劃前：臺北縣林口鄉○○○段南勢埔小段149 地號土地
    設定本金最高限額1,240 萬元之抵押權以擔保被告甲○○、
    戊○○、辛○○、乙○○與被告庚○○○間於87年8 月11日
    就被告庚○○○所有上開149 地號土地所為之買賣契約所生
    之債權。被告甲○○、戊○○、辛○○、乙○○於93年10月
    21日檢附系爭支付命令及確定證明書，陳報本金2,248 萬元
    ，及自88年2 月11日至93年10月15日止以年息百分之六計算
    之利息之債權，及179,840 元之執行費，參與債權分配；系
    爭支付命令係被告甲○○、戊○○、辛○○、乙○○因被告
    庚○○○不能依約辦理上開土地過戶，而本於渠等與被告庚○○○間於87年8 月11日就被告庚○○○所有上開149 地號
    土地所為之買賣契約第8 條所生之加倍退還價金請求權等情
    ，為兩造所不爭執，並有本院93年度執字第4119號強制執行
    事件分配表、被告甲○○、戊○○、辛○○、乙○○於93年
    10月21日之聲請狀、臺灣臺北地方法院92年度促字第44991
    號支付命令及確定證明書、被告甲○○、戊○○、辛○○、
    乙○○於94年4 月20日聲明狀、不動產買賣契約、抵押權設
    定契約書、抵押權設定資料、被告甲○○、戊○○、辛○○
    、乙○○於92年7 月14日之聲請狀（見本院卷一第24至33頁
    、第39至43頁、第83至86頁、第138至148頁、第186至195頁
    ）附卷可稽，應信為真。矧被告甲○○、戊○○、辛○○、
    乙○○既係以確定之系爭支付命令聲明參與債權分配，係屬
    有執行名義，系爭支付命令因債務人即被告庚○○○對於支
    付命令未於法定期間合法提出異議而確定，即與確定判決有
    同一之效力，亦即系爭支付命令之加倍退還價金請求權亦有
    既判力，原告即不得就該加倍退還價金請求權之存否再予爭
    執（司法院73年度院臺廳一字第02052號， 指正日期：73年
    3 月27日之指正全文可資參照）。是原告主張被告甲○○、
    戊○○、辛○○、乙○○對於被告庚○○○，因被告庚○○○不能依約辦理上開土地過戶，而本於渠等與被告庚○○○
    間於87年8 月11日就被告庚○○○所有上開149 地號土地所
    為之買賣契約第8 條所生之加倍退還價金請求權不存在，故
    被告甲○○、戊○○、辛○○、乙○○不得以上開確定之系
    爭支付命令參與債權分配等語，即乏依據，殊無足採。
六、從而，原告依強制執行法第41條前段規定提起本件分配表異
    議之訴，求為判決本院93年度執字第4119號強制執行事件之
    分配表，對被告甲○○、戊○○、辛○○、乙○○所分配13
    ,171,420元的債權額，應減為179,840 元，原告原分配之金
    額5,061,775元，應增為12,036,178 元（原告增加之分配利
    益為6,974,403 元），為無理由，應予駁回。
七、原告之訴既經駁回，其假執行之聲請即失所附麗，應併予駁
    回。
據上論結，本件原告之訴為無理由，依民事訴訟法第385條第1項
前段、第78條、第85條第1項前段，判決如主文。
中    華    民    國    95    年    2     月    6     日
                  民事第一庭    法  官  楊千儀
以上正本證明與原本無異。
如對本判決上訴，須於判決送達後20日內向本院提出上訴狀（需
按他造人數附繕本）。
中    華    民    國    95    年    2     月    6     日
                                書記官  簡青根


司法院資訊處製作；財團法人民間司法改革基金會備份。
